ACORDAO-COMPLETO-2359090

ACÓRDÃO 5284/2019 ATA 24/2019 - SEGUNDA CÂMARA

VISTOS, relatados e discutidos estes autos de tomada de contas especial instaurada pela Superintendência da Zona Franca de Manaus (Suframa) em desfavor de Anderson José de Souza, como então prefeito de Rio Preto da Eva - AM (gestão: 1º/01/2005 a 20/05/2008) , diante de irregularidades na execução do Convênio nº  54/2005 firmado, em 29/12/2005, para a aplicação de R$ 1.050.000,00 na construção de complexo turístico no aludido município;
ACORDAM os Ministros do Tribunal de Contas da União, reunidos em Sessão da 2ª Câmara, ante as razões expostas pelo Relator, em:
9.1. receber o expediente apresentado pela Suframa à Peça 18 como superveniente petição com os novos elementos de convicção; e
9.2. determinar que a Sec-AM promova o imediato desarquivamento da presente tomada de contas especial para o pronto prosseguimento do feito, em homenagem aos princípios do impulso oficial e da indisponibilidade do interesse público, devendo apresentar ao Ministro-Relator, no prazo de até 15 (quinze) dias, a subsequente proposta técnica de pronta citação de todos os responsáveis, em face dos novos elementos de convicção apresentados pela Suframa a partir, por exemplo, da condenação judicial promovida pela 1ª Vara Federal da Seção Judiciária do Estado do Amazonas, em 11/07/2017, por atos de improbidade administrativa relacionados com as irregularidades apontadas originalmente na execução do aludido Convênio nº 54/2005.

Tomada de Contas Especial instaurada pela Superintendência da Zona Franca de Manaus (Suframa) contra o Sr. Anderson José de Souza, como então prefeito de Rio Preto da Eva  AM (gestão: 01/01/2005-20/05/2008), diante de irregularidades na execução do Convênio nº 54/2005, firmado em 29/12/2005, que previa a aplicação de R$ 1.050.000,00 na construção de um complexo turístico no município..

Segunda Câmara

Município de Rio Preto da Eva - AM.

3. Responsável: Anderson Jose de Sousa (CPF XXX.737.082-XX).

13.1. Ministros presentes: Aroldo Cedraz (na Presidência) e Raimundo Carreiro.
13.2. Ministros-Substitutos convocados: Marcos Bemquerer Costa e André Luís de Carvalho (Relator).

ACORDAO-COMPLETO-2522518

Acórdão 54/2022 - Segunda Câmara

ACORDAO-COMPLETO-2454908

Acórdão 7397/2021 - Segunda Câmara

ANDRÉ DE CARVALHO

Trata-se de tomada de contas especial instaurada pela Superintendência da Zona Franca de Manaus (Suframa) em desfavor de Anderson José de Souza, como então prefeito de Rio Preto da Eva - AM (gestão: 1º/01/2005 a 20/05/2008) , diante de irregularidades na execução do Convênio nº  54/2005 firmado, em 29/12/2005, para a aplicação de R$ 1.050.000,00 na construção de complexo turístico no aludido município.
2.	Na Sessão de 07/10/2014, ao acompanhar o então parecer do MPTCU, a 2ª Câmara do TCU teria prolatado o Acórdão 5.559/2014 nos seguintes termos:
" (...) 9.1. arquivar os presentes autos, sem julgamento do mérito, com fulcro no art. 212 do Regimento Interno do Tribunal, em razão da ausência de pressupostos de constituição e de desenvolvimento válido e regular do presente processo; e
9.2. encaminhar cópia do presente Acórdão, bem como do Relatório e voto que o fundamenta, à Superintendência da Zona Franca de Manaus - Suframa."
3.	Todavia, em 02/05/2019, a Suframa passou a acostar o expediente à Peça 18 como suposto recurso de revisão, tendo, após a análise do feito, a técnica federal da Serur lançado o seu parecer à Peça 23 nos seguintes termos:
"Trata-se de 'recurso de revisão' (Peça 18) apresentado pela Superintendência da Zona Franca de Manaus em face do Acórdão 5559/2014-TCU-Segunda Câmara (Peça 12) , requerendo que seja afastada a sua responsabilidade em relação as glosas dos 2º e 7º Boletins de Medição e da 4ª prestação de contas.
O acórdão em referência assim determinou, verbis:
'9.1. arquivar os presentes autos, sem julgamento do mérito, com fulcro no art. 212 do Regimento Interno do Tribunal, em razão da ausência de pressupostos de constituição e de desenvolvimento válido e regular do presente processo;' (grifo acrescido) 
O acórdão ora recorrido determinou o arquivamento do presente processo sem julgar o mérito, ou seja, a decisão impugnada constitui-se em decisão terminativa, nos termos dos arts. 201, §3º, e 212 do Regimento Interno (RI/TCU) .
Assim, o presente expediente não pode ser recebido na espécie recursal indicada, visto que, consoante o disposto no art. 288, caput, do RI/TCU, somente é cabível recurso de revisão contra decisão definitiva, ou seja, contra decisão em que há julgamento das contas, nos termos do art. 201, § 2º, do RI/TCU.
Sendo assim, conclui-se pelo não cabimento de recurso de revisão contra o Acórdão 5559/2014-TCU-Segunda Câmara.
Ante o exposto, propõe-se encaminhar os autos ao Exmo. Relator do processo, Ministro-Substituto André Luís de Carvalho, para que a Peça 18 seja tratada como mera petição, com o não recebimento do pedido no âmbito desta Secretaria de Recursos, nos termos do § 3º do artigo 50 da Resolução-TCU 259/2014."
4.	Enfim, o secretário da unidade técnica lançou o seu parecer à Peça 25 nos seguintes termos:
" (...) Adicionalmente, esclareço que a Superintendência da Zona Franca de Manaus (Suframa) foi a concedente dos recursos do Convênio nº 54/2005, celebrado entre ela e o Município de Rio Preto da Eva/AM, cujo prefeito é o responsável no presente processo. Na realidade, o pedido da entidade não consiste no afastamento de sua responsabilidade, mas na 'rescisão do acórdão', para que o mencionado gestor tenha suas contas julgadas.
Além disso, ao contrário do que entende a Suframa não é possível a aplicação do art. 967, inciso II, do Código de Processo Civil (CPC) , para que seja a peça em exame seja admitida como recurso de revisão, por alegadamente se tratar de caso de terceiro interessado. A aplicação subsidiária do CPC, invocada pela requerente e prevista no art. 15 do código, é possível na ausência de normas que regulem processos administrativos, o que não ocorre no presente caso, sendo o recurso de revisão disciplinado pelo art. 35 da Lei 8.443/1992 e pelo art. 288 do RITCU."
	É o Relatório.

não há.

Não atuou.

TOMADA DE CONTAS ESPECIAL. CONVÊNIO. SUPOSTAS IRREGULARIDADES NA EXECUÇÃO DO AJUSTE. SUPOSTA AUSÊNCIA DOS PRESSUPOSTOS DE CONSTITUIÇÃO E DESENVOLVIMENTO VÁLIDO E REGULAR DO PROCESSO. ACÓRDÃO 5.559/2014-TCU-2ª CÂMARA PELO ARQUIVAMENTO DO FEITO SEM O JULGAMENTO DE MÉRITO. SUPERVENIENTE APRESENTAÇÃO DE EXPEDIENTE PELA SUFRAMA. NOVOS ELEMENTOS APTOS A RESULTAR NO PRONTO DESARQUIVAMENTO DO PROCESSO. NECESSIDADE DE PROSSEGUIMENTO DA TOMADA DE CONTAS ESPECIAL PARA O SANEAMENTO DOS AUTOS. DETERMINAÇÕES.

TOMADA DE CONTAS ESPECIAL (TCE)

Secretaria de Recursos (Serur).

Trata-se de tomada de contas especial instaurada pela Superintendência da Zona Franca de Manaus (Suframa) em desfavor de Anderson José de Souza, como então prefeito de Rio Preto da Eva - AM (gestão: 1º/01/2005 a 20/05/2008) , diante de irregularidades na execução do Convênio nº  54/2005 firmado, em 29/12/2005, para a aplicação de R$ 1.050.000,00 na construção de complexo turístico no aludido município.
2.	Entendo, preliminarmente, que o TCU deve conhecer do expediente acostado à Peça 18 como novos elementos de convicção, e não como o suposto recurso de revisão, em sintonia com o parecer da Serur. 
3.	No âmbito, contudo, do referido expediente à Peça 18, a Suframa teria solicitado a reabertura do presente feito para o consequente julgamento das contas do responsável, diante da suposta "superveniência de documentos novos com eficácia sobre a prova produzida" e da "insuficiência e fragilidade dos documentos que fundamentaram a decisão".
4.	Como visto, por meio do aludido Acórdão 5559/2014-TCU-Segunda Câmara do TCU determinou o arquivamento do feito, sem o julgamento de mérito, nos termos do art. 212 do RITCU, em face da ausência de pressupostos de constituição e desenvolvimento válido e regular do processo, diante dos elementos de convicção até então obtidos pelo TCU.
5.	Para tanto, o referido Acórdão 5.559/2014 teria sido fundamentado na suposta inexistência do suscitado débito ante o suposto ateste da execução do ajuste sob o patamar de 93,96%, a partir da penúltima fiscalização da Suframa, além da notícia no sentido de, em 28/01/2010, o referido município ter promovido a suposta devolução do valor federal em montante superior à subjacente diferença.
6.	Ocorre, todavia, que, no presente momento, a Suframa passou a apresentar os seus novos elementos, noticiando a superveniente condenação do Sr. Anderson José de Souza pela 1ª Vara Federal da Seção Judiciária do Estado do Amazonas, em 11/07/2017, por atos de improbidade administrativa relacionados com as irregularidades apontadas originalmente na execução do aludido Convênio nº  54/2005.
7.	De todo modo, após a análise do feito, o servidor da Serur propôs o não recebimento do aludido expediente como recurso de revisão, por não atender aos requisitos regimentais de admissibilidade, tendo o secretário da unidade técnica ressaltado que não se mostraria plausível a subsidiária aplicação do art. 967, II, do Código de Processo Civil.
8.	Incorporo o parecer da Serur a estas razões de decidir, sem prejuízo de receber o referido expediente como novos elementos de convicção para, assim, determinar o desarquivamento do feito e o prosseguimento da aludida TCE.
9.	Bem se sabe que o mero arquivamento determinado pelo Acórdão 5559/2014-TCU-Segunda Câmara não resultaria em coisa julgada administrativa e se configuraria como simples decisão terminativa, de tal sorte, assim, que o prosseguimento do feito pode e deve ser determinado, de ofício, pelo TCU em homenagem aos princípios do impulso oficial e da indisponibilidade do interesse público.
10.	Por essa linha, a partir dessa superveniente decisão judicial e da subjacente evidência do eventual dano ao erário, o TCU deve determinar que a unidade técnica prossiga com o devido processamento da presente tomada de contas especial, nos termos do art. 1º e 8 da Lei nº 8.443, de 1992.
11.	Não se vislumbraria, aliás, nem mesmo o eventual obstáculo quinquenal para o referido desarquivamento do feito, já que o aludido Acórdão 5.559/2014 foi proferido há menos de 5 anos pela 2ª Câmara do TCU na Sessão de 07/10/2014.
12.	Entendo, portanto, que o TCU deve receber o expediente acostado pela Suframa à Peça 18 como superveniente petição, com novos elementos de convicção, e, desse modo, determinar o imediato desarquivamento da presente TCE para o pronto prosseguimento do feito, em homenagem aos princípios do impulso oficial e da indisponibilidade do interesse público.
	Ante o exposto, voto pela prolação do Acórdão ora submetido a este Colegiado.
TCU, Sala das Sessões, em 16 de julho de 2019.
Ministro-Substituto ANDRÉ LUÍS DE CARVALHO 
Relator